最高法院刑事判決　　　　　　　　　　　　　　　九十一年度台上字第二○八四號
　　上　 訴　 人　臺灣高等法院臺中分院檢察署檢察官
　　上訴人即被告　甲○○
　　　　　　　　　乙○○
　　共　　　　同
　　選 任辯護 人　俞兆年律師
右上訴人等因被告等殺人未遂等罪案件，不服台灣高等法院台中分院中華民國九十年
八月七日第二審更審判決（八十九年度重上更(四)字第一九號，起訴案號：台灣台中地
方法院檢察署八十六年度偵字第七一六０、七六三七、八一七五、一六一一七、二二
八二七號），提起上訴，本院判決如左：
    主  文
原判決撤銷，發回台灣高等法院台中分院。
    理  由
本件原判決認定有一自稱係逃獄槍擊要犯詹龍欄手下之不詳姓名男子，於民國八十五
年一月十五日上午十時許，打電話向時任台灣省議會議員顏清標勒索逃亡費。顏清標
即於同日上午十一時許將上情告知其胞弟顏清金（另案由台灣台東地方法院審理）。
顏清金乃基於殺人之犯意，請黃清火（由原審另案審理）聯絡被告甲○○，將甲○○
於八十三年十一月間向鄭啟聰（已死亡）借用，而藏置於台中縣沙鹿鎮○○路小山坡
上之如原判決附表所示之槍枝及子彈大約一百二、三十發，攜回顏清標所經營之僑鴻
建設公司，用以射殺詹龍欄之手下。甲○○於同日中午十二時許至前述藏槍地點取回
上開槍械及子彈後，即與黃清火將上揭槍、彈載至僑鴻建設公司對面由顏清標之子顏
寬恆所經營之檳榔攤，並與乙○○及蔡進益（業經判刑確定）等人在該處守候，而與
被告乙○○及蔡進益等人共同意圖供犯罪之用而持有前開可供軍用之槍枝及子彈。嗣
於同日下午二時許，彼等發現有一不詳姓名者駕駛ＱＩ｜七六六六號、富豪八五０型
藍綠色轎車在該公司附近繞行，深覺可疑，甲○○即駕車搭載乙○○、黃清火、蔡進
益跟蹤該車。嗣該車駕駛人丟下雞爪釘企圖擺脫，甲○○閃過後乃駕車加速追逐；於
追至台電瑞井幹八十號、瑞井幹一一八號、山頂幹四十六號等三處電線桿附近時，甲
○○、黃清火、乙○○、蔡進益等四人即共同基於殺人之犯意聯絡，由黃清火手持制
式衝鋒槍一支，乙○○與甲○○分持九厘米半自動制各一支（餘二支手槍置於車上）
，分向該富豪轎車射擊共四、五十發，致該富豪轎車彈孔纍纍、後擋風玻璃破碎、左
前輪及後二輪輪胎爆破、車內右前座椅背之中央位置遭子彈射穿留有彈孔一個（毀損
部分未據告訴）；並續追至沙鹿分駐所前，因該富豪轎車駕駛人棄車逃逸，始作罷而
返回僑鴻建設公司。嗣黃清火將原判決附表編號３所示之手槍交予顏清金，其餘四支
槍械及子彈均由甲○○攜回藏置。而顏清金又於八十五年七月十二日凌晨零時三十分
許，囑由陳鴻嘉及黃清火分持如原判決附表編號３所示之德製半自動手槍，及另一把
義大利ＢＥＲＥＴＴＡ廠製手槍，前往台中縣沙鹿鎮吳國華居住之三合院開槍，嗣又
向陳鴻嘉取回上述德製半自動手槍自行前往吳國華住宅濫射（此部分業經判刑確定）
。事後黃清火原擬由劉文德（業經原審判刑確定）向警方投案頂替犯罪，惟於同年七
月十二日清晨五時許即被警方臨檢而查扣上述二把手槍。而甲○○則因另案被警緝獲
後，於八十五年二月一日凌晨零時二十分許，帶同警方至台中市○○路○段五三五巷
二十四號十樓之十一住處扣得如原判決附表編號１、２所示之槍枝及子彈十二發（甲
○○此部分未經許可無故持有槍彈犯行業經原審另案判刑確定）。其後甲○○又因違
反國家安全法案件（此部分業經判刑確定）經警拘提到案，並於八十六年四月二十五
日下午四時許，帶同警方至台中市○○區○○路三段漁市場附近台電北濱枝二五號電
線桿旁圍牆內苦苓樹下，查獲如原判決附表編號４、５所示之手槍及子彈六十八發等
情。因而撤銷第一審關於上訴人等部分之判決，改判仍依牽連犯及想像競合犯關係從
一重論處上訴人等共同殺人未遂罪刑。並以甲○○被訴持有槍械及子彈部分，業經本
院另案判決確定，而就該部分不另為免訴之諭知，固非無見。
惟查(一)：按除刑事訴訟法另有規定外，已受請求之事項未予判決，或未受請求之事項
予以判決者，其判決為當然違背法令，同法第三百七十九條第十二款定有明文。本件
檢察官起訴書犯罪事實第一段記載：甲○○於八十五年一月十五日中午十二時許，將
其藏置於台中縣沙鹿鎮○○路小山坡上之具有殺傷力如（起訴書）附表所示之槍械（
共六支）及子彈四、五十發攜回僑鴻建設公司，而與乙○○等人意圖供犯罪之用而持
有之等情。而查本件起訴書附表（編號１至６）所記載之槍械共有六支，扣除檢察官
於起訴書內註明其附表編號１、２所示槍械（二支）部分不在本件起訴範圍內之外，
尚有如該附表編號３、４、５、６所示之槍械四支。原判決僅就甲○○被訴持有如起
訴書附表編號３、５、６所示之槍械部分（即原判決附表編號３、４、５所示槍械部
分）予以審判，並說明甲○○被訴該部分持有槍、彈之犯行，為另案確定判決效力所
及，而不另為免訴之諭知。然其對於被告等二人被訴持有如起訴書附表編號４所示槍
械部分，則未併予審判，依上說明，此部分自有已受請求之事項而未予判決之違法。
又依起訴書所載犯罪事實第一段觀之，甲○○自其向鄭啟聰借得如起訴書附表所示之
槍、彈而無故持有後，其後曾取用其中四支槍械用以射擊上述富豪轎車，嗣由黃清火
攜走如該附表編號３或編號４所示其中一支九釐米半自動手槍（該槍嗣後被警方查扣
）。而警方又於八十五年二月一日扣得該附表編號１、２所示之手槍及衝鋒槍各一支
；其餘如該附表編號５、６所示之手槍二支（即原判決附表編號４、５所示之手槍二
支），迄至八十六年四月二十五日下午四時許被警方扣獲以前，均仍在甲○○實力支
配之下而繼續持有中。而查持有手槍、子彈之行為，係犯罪行為之繼續，其完結須繼
續至持有行為終了時為止。是以檢察官起訴甲○○持有如起訴書附表編號５、６所示
手槍二支（即原判決附表編號４、５所示之二支槍枝）之犯行，其犯罪時間係自甲○
○向鄭啟聰借得前述槍、彈時起，繼續至警方於八十六年四月二十五日下午四時許在
上址起獲上開二支手槍及子彈時為止，此部分均在起訴之範圍內。乃原判決理由第七
段括弧內竟謂「本件起訴事實僅針對甲○○於槍擊富豪轎車案發前，自鄭啟聰處取得
如附表編號１至５所示之槍枝及子彈而非法持有之犯罪行為，並未敘及八十五年七月
十七日另案確定判決於事實審宣判以後，甲○○仍非法持有編號４、５手槍及子彈六
十八顆之行為另構成犯罪，……不能認為有將前述確定判決效力所不及之甲○○再涉
非法持有編號４、５手槍及子彈六十八顆之行為，亦一併起訴在內」云云（見原判決
第十五面倒數第一行至第十六面第八行）。核與起訴書所記載之犯罪事實內容不符，
則其據以認為甲○○自前述確定判決事實審宣判後之八十五年七月十七日起，至八十
六年四月二十五日下午四時許止之持有如原判決附表編號４、５所示槍、彈之犯行，
並未經檢察官起訴，而不予審理，其見解自非允當，依上說明，此部分亦有已受請求
之事項而未予判決之違誤。(二)、原判決認定本件槍擊殺人未遂案件為顏清金所主使，
而將其列為本案之共同正犯，無非以黃清火於偵查中所供：係顏清金交待伊聯絡甲○
○將上述槍、彈拿回顏清標開設的僑鴻建設公司等語；以及甲○○於偵查中所供：黃
清火打其呼叫器，留下行動電話，經其與黃清火聯絡，黃清火叫伊將藏於山上之五支
槍拿回老闆（指顏清標）那裡，表示是顏清金交待等語；以及顏清標在九十年二月二
十七日檢察官偵訊時，及在黃清火所涉殺人未遂案件原審九十年三月十四日訊問時否
認其涉及本案等情（見八十六年度偵字第八一七五號偵查卷第五十九頁、第六十二頁
、第六十三頁、八十九年度偵字第一五五五七號偵查影印卷第七、八頁），為其主要
之論據。然查顏清金於其所涉之殺人未遂案件偵查中則否認其有交待黃清火聯絡甲○
○取回前揭槍、彈以射擊詹龍欄手下之事實（見台灣台中地方法院檢察署八十六年度
偵字第二二八二七號偵查影印卷第八、九頁）。而甲○○於發回前原審（上更一）訊
問時亦供稱：「（顏清金有無交待黃清火連絡你將槍械拿出來？）沒有」、「（顏清
金有無交代要對付要來找麻煩的人？）沒有，我們沒有碰面」等語（見原審上更一卷
第二十九頁正反面、第六十八頁）。而乙○○於本案偵查中亦供稱：「……這件事情
我肯定與顏清金沒有關係，因為顏清金在整個事件發生的過程從頭到尾都不在場，而
且顏清標平常遇到麻煩事情都交待顏清金去處理，而這件就是顏清金不在，才會由甲
○○、黃清火直接叫我及「阿偉」一起去處理」等語（見同上偵查卷第六頁）；嗣於
發回前原審（上更一）亦供稱：「（顏清金有無交代要去把子彈拿出來？）沒有，我
從頭到尾沒有看過他的人」等語（見原審上更一卷第六十八頁反面）。則顏清金既始
終否認涉及本案，乙○○亦明確供稱顏清金與本案無關；而甲○○對於顏清金是否為
本案主使之人，所供前後亦有重大矛盾。原判決對於乙○○前揭有利於顏清金之供述
，以及甲○○前後矛盾之供述，並未說明其取捨之理由，遽認顏清金為主使本件槍擊
殺人未遂案件之人，而論以共同正犯，已嫌理由不備。且卷查台灣高等法院台中分院
檢察署於原審審理本案期間，曾於九十年五月十七日函送台灣台中地方法院檢察署八
十九年度偵字第一五五五七號、九十年度偵字第四二四二號顏清標涉嫌貪污等案件之
起訴書一份供原審參酌，而該起訴書第一三二面第七至十五行記載「又台灣台東地方
法院囑託台灣台中地方法院法官張恩賜於八十七年十月二十一日訊問時，同案被告甲
○○即結證稱：『顏清金沒有指示其與黃清火準備槍支對付詹龍欄之手下，其去公司
沒有看到顏清金，顏清金亦未指使』等語；黃清火亦具結證稱：『此事顏清金都不清
楚……』、『顏清金沒有叫我們把槍拿回公司放。』等語，並否認本件槍擊富豪轎車
殺人未遂案係顏清金所指使。而同案被告甲○○於九十年三月五日本檢察官偵訊中，
仍再度供明其確曾向法官證稱本案與顏清金無關，先前所為之證述屬實；由是更足以
證明，指示其等持槍殺人未遂者，係顏清標，而非顏清金。」等語，有台灣高等法院
台中分院檢察署函及所附之起訴書各一份附於原審卷內可稽（見原審卷第一五二頁、
第二一九頁反面）。若甲○○、黃清火二人於台灣台中地方法院法官張恩賜八十七年
十月二十一日訊問時，確有作上開陳述，而其等上開所陳又屬實情，則原判決憑以認
定顏清金為本件槍擊殺人未遂案件主使者之基礎，即難以成立。究竟甲○○、黃清火
二人於法官張恩賜八十七年十月二十一日訊問時所陳述之內容為何？是否確如前揭起
訴書內所載？果爾，渠等所陳是否屬實？何以與檢察官八十六年十一月七日訊問時所
陳互相矛盾？以上疑點與判斷顏清金是否為本案之共同正犯攸關，應有併予查明釐清
之必要。原審對此未深入詳加調查，遽行判決，亦有應調查之證據而未予調查之違法
。(三)、卷查甲○○於警訊時供稱：「（曾否持該二把巴西制式手槍犯案？）……我們
四人曾持該二把巴西制式九二手槍，在沙鹿鎮追逐並槍擊一部富豪汽車，還有平常我
與黃清火隨老闆顏清標出門保護其安全所持用之制式槍枝」等語（見八十六年度偵字
第七一六０號偵查卷第六十三頁反面）。而黃清火於偵查中亦供陳：「……我在電話
中告訴甲○○說，將山上五罐茶葉拿回『老闆』那裡，大罐的代表烏茲衝鋒槍，小罐
的代表手槍，是顏清金交待我聯絡甲○○將槍拿回『顏清標』開設的僑宏（鴻）建設
公司」等語（見八十六年偵字第八一七五號偵查卷第六十二頁反面、第六十三頁）。
乙○○於偵查中亦供稱：「……『菜鳥』所使用的那把手槍是黃清火交給他的，因為
我與『菜鳥』平常都沒有帶槍，『顏清標所有的這些槍』平常都交由黃清火及甲○○
在保管，所以射擊該富豪轎車後，甲○○就將這三把手槍及一把烏茲衝鋒槍收藏在一
個土黃色皮質的旅行袋……」等語（見同上偵查卷第五頁反面、第六頁）。而檢察官
八十六年四月二十三日履勘現場筆錄中勘驗情形欄第一段末尾亦記載「……續追至沙
田路與鎮南路口才罷休，該富豪轎車……甲○○開的轎車載黃清火、乙○○及綽號『
菜鳥』的人回顏清標服務處，由甲○○向顏清標報告跟蹤及射擊之情形」等語，該履
勘筆錄並有被告等及選任辯護人張慶宗於在場人員欄簽名（見八十六年度偵字第七一
六０號偵查卷第十一、十二頁）。若渠等上開所述及前揭履勘筆錄所載無訛，則甲○
○與黃清火平常既持前述制式手槍隨身保護顏清標之安全，案發當日又將上述槍、彈
攜回顏清標所開設之僑鴻建設公司內；而乙○○甚至供稱該等槍、彈係「顏清標所有
」平常交由甲○○、黃清火二人保管等語；於槍擊富豪轎車後，又由甲○○上樓向顏
清標回報處理情形等情觀之，顏清標對於被告等持有前揭槍、彈之犯行是否知情而參
與？饒有研求餘地。究竟甲○○、黃清火、乙○○前揭供述是否屬實？上開槍、彈究
係鄭啟聰所有，抑或顏清標所有？乙○○所供「顏清標所有的這些槍平常都交由黃清
火及甲○○在保管」一語之真意何在？若上述槍、彈係甲○○向鄭啟聰借用，則其借
用上述大量槍、彈之緣由及目的何在？是否顏清標或黃清火指示其向鄭啟聰借用？否
則，何以其不僅以其中部分槍械供隨身保護顏清標安全之用，並聽從黃清火之指使將
該等槍、彈「取回」至顏清標所開設之僑鴻公司，以供射殺向顏清標勒索費用之詹龍
欄手下？以上諸項疑點均與判斷顏清標是否與被告等共犯本件持有槍、彈之犯行攸關
，自有併予查明釐清之必要。本院前次發回意旨對於顏清標是否與被告等共同未經許
可而持有上開槍、彈，已加以指明，乃原審仍未詳查，判決內對此亦未加以論敘說明
，遽行判決，難謂無調查未盡及理由不備之違誤。被告等上訴意旨雖未指摘及此，但
檢察官上訴意旨指摘原判決不當，尚非全無理由，應認原判決仍有撤銷發回之原因；
至原判決不另為免訴諭知部分與發回部分有審判不可分關係，應併予發回。
據上論結，應依刑事訴訟法第百三百九十七條、第四百零一條，判決如主文。
中      華      民      國    九十一    年      四      月     十八     日
                              最高法院刑事第六庭
                                  審判長法官  吳  雄  銘
                                        法官  池  啟  明
                                        法官  石  木  欽
                                        法官  郭  毓  洲
                                        法官  吳  三  龍
      右正本證明與原本無異
                                              書  記  官
中      華      民      國    九十一    年      四      月    二十二    日
